臺灣高等法院刑事判決　　　　　　　　　　　　　九十年度上更(一)字第五九三號
　　上　訴　人　臺灣士林地方法院檢察署檢察官
　　上　訴　人
　　即　被　告　己○○
　　選任辯護人　廖年盛律師
　　被　　　告　乙○○
　　被　　　告　丙○○
　　右二人共同
　　選任辯護人　陳昭全律師
右上訴人因被告重利案件，不服臺灣士林地方法院八十六年度訴字第六四五號，中華
民國八十七年三月二十四日第一審判決（起訴案號：臺灣士林地方法院檢察署八十六
年度偵字第一五一、四０一六號）提起上訴，經判決後，由最高法院發回更審，本院
判決如左：
    主  文
原判決關於己○○部分撤銷。
己○○無罪。
其他上訴駁回。
    理  由
壹、撤銷改判部分
一、公訴意旨略以：被告己○○夥同林姓不詳姓名之成年女子，共同基於犯意聯絡，
    自八十一年五月間起，在台北市大同區○○○路○段一九六號五樓，經營地下錢
    莊，以報紙刊登「票貼」廣告招攬生意，利用辛○○、廖俊生等不特定人急需用
    錢之急迫情形，貸予金錢，其中辛○○於八十一年五月十四日向其等借款新台幣
    （下同）十五萬元，約明每一萬元每日一百二十元至一百四十元之利息，且將借
    款期間，前後各加算一日，至八十六年間辛○○已簽發支票支付本息達二千二百
    餘萬元，並委託岳父張信義將其所有土地設定抵押予丙○○；又廖俊生於八十五
    年六月間，向其等借五萬元，每十日利息一萬元，每日利息二百元。己○○等以
    此方式獲取暴利，並以之為常業。因認被告己○○涉有常業重利罪嫌云云。
二、按犯罪事實應依證據認定之，無證據不得推定其犯罪事實，又不能證明被告犯罪
    者，應諭知無罪之判決，刑事訴訟法第一百五十四條第一項、第三百零一條第一
    項分別定有明文。又刑事訴訟法上所謂認定犯罪事實之證據，係指足以認定被告
    確有犯罪行為之積極證據而言（最高法院二十九年上字第三一○五號判例參照）
    。事實之認定，應憑證據，如未能發現相當證據，或證據不足以證明，自不能以
    推測或擬制之方法，為裁判基礎（最高法院四十年臺上字第八六號判例參照）。
    另按認定犯罪事實，所憑之證據，雖不以直接證據為限，間接證據亦包括在內，
    然無論直接或間接證據，其為訴訟上之證明，須於通常一般之人均不致於有所懷
    疑，而得確信其為真實之程度者，始得據之為有罪之認定，倘其證明尚未達到此
    一程度，而有合理性懷疑之存在時，即無從為有罪之認定，此亦有最高法院七十
    六年臺上字第四九八六號判例可資參照。又告訴人之告訴，係以使被告受刑事訴
    追為目的，是其陳述是否與事實相符，仍應調查其他證據以資審認（最高法院五
    十二年臺上字第一三○○號判例意旨參照）。
三、本件公訴人認被告己○○涉有常業重利罪嫌，無非以被告犯情業據告訴人辛○○
    指訴甚詳，並有簽發之支票明細表一份九十張支票正反面、己○○以陳永益名義
    書寫之自訴狀一份為證，核與證人即另一借款人廖俊生供述情節相符，為其論據
    。訊據被告己○○矢口否認有右揭犯行，被告己○○辯稱：辛○○自八十一年八
    月起跟伊借錢，第一筆借二十萬元，陸陸續續借約一千萬元，伊之利息均以二分
    半為計，並無取得重利云云。
四、告訴人稱DG0000000號面額十五萬元之支票，係第一次向被告借款交付之
    支票，未兌現而利上加利慢慢滾至二仟多萬元云云，但查該支票係告訴人辛○○
    向戊○○購買五金（鐵）時所交付，並由戊○○以其甥庚○○在陽信商業銀行社
    子分行00000000之八號帳戶提示兌領，業據證人戊○○、庚○○證述明
    確，並有陽信商業銀行九十年十一月二十三日陽信總秘字第九○○○○○四三七
    ○號函一紙在卷可憑。足見告訴人所言不實，何況該支票既已獲兌現，則何來告
    訴人所稱利上加利慢慢滾至二仟多萬元之情。雖告訴人辛○○於偵查及原審審理
    時一再陳稱：伊僅向己○○借十五萬元等語。然依告訴人所提支付被告己○○借
    款之票據以觀，自八十一年五月十四日起每月給付之支票金額均達數十萬元之鉅
    ，而經由被告己○○之妻甲○○設於台北企銀大橋分行第一Ｏ一八九－七帳戶兌
    現，其之銀行帳戶所示之票款總額更高達一千餘萬元，有該等支票九十紙附卷可
    查，顯見告訴人所借金額尚不止於此。被告己○○對於陸陸續續借款予告訴人辛○○共約一千萬元之事實，並不否認，但一再辯稱利息均以二分半為計，並無取
    得重利等情。綜觀全卷，除告訴人指訴外，別無其他積極證據，足以證明被告己○○有重利之犯行，自應為被告有利之認定。至證人廖俊生於八十六年二月十三
    日調查站筆錄稱伊於八十一年六月間向被告借款五萬元，每十日付一次利息一萬
    元云云，於八十六年八月六日原審審理時則稱借五萬元利息預扣一萬二仟元，二
    十或十五天的利息，我實拿三萬八仟元云云，前後所述不一，其證言已難採信。
    至被告簽發之支票明細表，僅能證明被告簽發票據之事實，而己○○以陳永益名
    義書寫之自訴狀，觀其內容亦僅為廖俊生借得新台幣十五萬元，未依約歸還避不
    見面，經屢次催討，均置之不理，陳永義以廖俊生涉嫌詐欺、背信提起自訴等情
    ，無關被告是否涉有重利罪嫌。
四、公訴意旨另以，被告尚於右揭時地貸款予不特定人，並向收取與原本顯不相當之
    重利，因認此部分亦有犯刑法上之重利罪嫌等語。然查犯罪應依事實認定之，不
    僅被害人之指訴，尚須有犯罪之時間、地點之陳述始能查核告訴人之指訴是否與
    事實相符，本件所謂不特定人部分，各貸款若干？利息多少？既無具體事實可供
    查證，自不可能構成被告犯罪事實之部分行為，併此敘明。
五、綜上所述，公訴人所提各項證據，尚難據以認定被告確有犯罪，此外又查無其他
    積極證據，足認被告確有常業重利之情事，依上開說明，即應為被告有利之認定
    ，而認本件犯罪不能證明。原審未詳予研求，遽為被告己○○有罪之認定，實有
    未洽，被告己○○執此提起上訴，為有理由，應由本院將原判決關於被告己○○
    部分撤銷，另為無罪之諭知。
貳、上訴駁回部分
一、公訴意旨略以：被告乙○○、丙○○夥同己○○及林姓不詳姓名之成年女子一名
    ，自八十一年五月間起，在台北市大同區○○○路○段一九六號五樓，經營地下
    錢莊，以報紙刊登「票貼」廣告招攬生意，利用辛○○、廖俊生等不特定人急需
    用錢之急迫情形，貸予金錢，其中辛○○於八十一年五月十四日向其等借款新台
    幣（下同）十五萬元，約明每一萬元每日一百二十元至一百四十元之利息，且將
    借款期間，前後各加算一日，至八十六年間辛○○已簽發支票支付本息達二千二
    百餘萬元，並委託岳父張信義將其所有土地設定抵押予丙○○；又廖俊生於八十
    五年六月間，向其等借五萬元，每十日利息一萬元，每日利息二百元。乙○○等
    以此方式獲取暴利，業以之為常業。因認被告乙○○、丙○○共犯常業重利罪嫌
    。
二、訊據被告乙○○、丙○○堅決否認有右揭犯行，被告乙○○辯稱：辛○○係經由
    己○○介紹，而向其借款四百一十萬元，伊僅收取二分半之利息，而該筆款項係
    由伊與弟丙○○所共同出資，事後為確保債權才由辛○○持其岳父土地設抵押權
    予伊弟丙○○等語；被告丙○○則辯稱：借給辛○○之四百一十萬元，伊有出一
    半的錢，事後即由伊兄代為辦理借錢、設定抵押權事宜等語。經查：公訴人認被
    告乙○○、丙○○涉有常業重利罪嫌，無非以告訴人辛○○指訴在卷，及證人張
    信義、張文旺結證無訛，乙○○所有借款筆記簿一本，及被告乙○○、丙○○對
    被害人辛○○貸款四百一十萬元，並將被害人辛○○之岳父土地設定抵押權予被
    告丙○○等情，為其論據。經查：告訴人辛○○所提示之支票影本，其後所具領
    之人並未見有被告乙○○、丙○○等人，有上開支票正反面影本在卷可稽，是被
    告乙○○、丙○○有否收取重利，已非無疑？且告訴人辛○○亦於偵查及原審審
    理時一再自承：其以前均未見過被告丙○○本人，係直到本案開偵查庭時始見到
    被告丙○○本人等語，益見告訴人之指訴，已有可疑？而本件被告乙○○、丙○○之所以被疑為常業重利罪之共犯，無非係被告丙○○為告訴人之岳父上開土地
    之抵押權設定權人，被告乙○○為上開四百一十萬之借款人。然查上開設定抵押
    權之土地原為證人即告訴人辛○○之岳父張信義所有，嗣辛○○為向他人借款，
    始邀得其同意，而持該土地設定抵押借款等情，業據證人張信義於原審調查時證
    述綦詳（見原審八十六年八月二十七日訊問筆錄），核與證人即承辦該抵押借款
    之代書丁○○於原審調查時到庭證述情節相符，並有借據及抵押權設定契約書在
    卷可稽，顯見上開四百一十萬之借款債權尚屬非虛，自難僅以被告乙○○、丙○○對辛○○有上開債權，即遽認被告乙○○、丙○○與被告己○○有何犯意聯絡
    及行為分擔，況告訴人陳稱其付出之利息高達二千二百二十八萬七千八百六十五
    元，細究告訴人所提之付息支票影本，亦未見有被告乙○○、丙○○之提示資料
    ，已如前述，益可證被告乙○○、丙○○未取得重利甚明。至雖上開證人丁○○
    、被告乙○○、己○○對於如何借款四百一十萬元予告訴人辛○○等細節，相互
    陳述情節，迭有差異，然時隔有四、五年之久，彼等對於重要情節之證述尚無異
    見，對於枝微之處縱未能一致，亦無違情理。證人丁○○在張信義、張文旺於台
    灣士林地方法院民事庭對丙○○提起確認抵押全不存在之訴（八十六年度訴字第
    三四號）審理中雖到庭證述：「：：錢沒在我那交付」等語（見第一審卷第二八
    三頁、第二八四頁），然經本院質以（你與他們碰面是否從外面進來？）其答稱
    ：「我是剛好從地政事務所辦完事進來」；（當時有無提到錢如何給？）其答稱
    ：「我有問他們付款的事是否處理好，他們說他們自己解決，我沒有看到他們交
    錢」等語，是以證人丁○○未看見交付金錢情節，並不違背事理。況上開抵押權
    之設定存在有效，亦經原審民事庭所肯認，有原審八十六年度訴字第三四號民事
    判決在卷可參，益見被告乙○○、丙○○所辯尚堪採信。此外，證人廖俊生於原
    審調查時亦證稱：伊向己○○借錢時並未看過被告乙○○、丙○○二人等語，而
    被告乙○○雖有借款筆記簿一本經調查局扣案，然該筆記本係被告乙○○將身邊
    多餘的錢借給親朋好友，且利息分別收取一點三分或二分等情，業據證人即向其
    借款之呂林春、林秋如、周吳素鳳等人於原審調查時證述綦詳（見原審八十六年
    十一月十一日訊問筆錄），亦未見被告乙○○、丙○○有何收取重利之犯行。是
    綜上而論，被告乙○○、丙○○與己○○尚無共犯關係，亦未有何收取重利之行
    為，自與前揭重利罪之成立要件不符，自不得僅依告訴人辛○○之指訴，遽令被
    告負常業重利罪責，又乙○○之帳冊、帳單經鑑定雖與其筆跡相符，惟亦不得徒
    憑此而遽論以重利罪責，此外復查無其他積極證據足資證明被告乙○○、丙○○
    涉有本件重利罪嫌，不能證明被告乙○○、丙○○犯罪，揆諸首揭規定，依法應
    為被告乙○○、丙○○無罪之諭知。
三、原審以調查證據結果，斟酌全辯論意旨，認不能證明被告乙○○、丙○○犯罪，
    而為渠等無罪之諭知，核無不當，檢察官上訴意旨仍執前詞認應成立犯罪，指摘
    原判決不當，為無理由，應予駁回。至告訴人具狀聲請函查華南商業銀行淡水分
    行盧義重帳號及調閱陽明山信用合作社杜子分社辛○○名義甲存三六四六之八帳
    號，票號DG0000000號、DH0000000號、DH0000000號、DH
    0000000號由何人提示兌現乙節，核與本件待證事實無關，本院認無必要
    ，併此敘明。
據上論斷，應依刑事訴訟法第三百六十九條第一項前段、第三百六十四條、第三百零
一條第一項、第三百六十八條，判決如主文。
本案經檢察官沈世箴到庭執行職務。
中      華      民      國      九十一      年    八    月      七      日
                              臺灣高等法院刑事第二十一庭
                                  審判長法  官  葉  騰  瑞
                                        法  官  江  國  華
                                        法  官  莊  明  彰
右正本證明與原本無異。
檢察官如不服本判決應於收受送達後十日內向本院提出上訴書狀，其未敘述上訴之理
由者並得於提起上訴後十日內向本院補提理由書（均須按他造當事人之人數附繕本）
。
                                        書記官  廖  嫣  雯
中      華      民      國      九十一      年    八    月      八      日
